最高法院刑事判決　　　　　　　　　　　　　　　九十三年度台上字第五五五五號
　　上訴人　台灣高等法院台中分院檢察署檢察官
　　被　告　甲○○
右上訴人因被告常業重利案件，不服台灣高等法院台中分院中華民國九十年十一月三
十日第二審判決（九十年度上訴字第九五一號，起訴案號：台灣台中地方法院檢察署
八十九年度偵字第一○二七四號），提起上訴，本院判決如左：
    主  文
原判決撤銷，發回台灣高等法院台中分院。
    理  由
本件原判決以公訴意旨略以：被告甲○○在台中市○區○○路二之八十九號經營「慶
豐當舖」，兼營貸放高利為業，其間並僱用知情之夏邦鼎（業經判處罪刑確定）為職
員，負責保管貸款資料及收取高利等工作。二人基於共同之犯意，自民國八十八年二
月間起至同年十月二十九日止，由貸款人簽發本票，並以汽、機車之行車執照或國民
身分證為質押，而乘人急迫、輕率或無經驗而放貸金錢給不特定且急需用錢之人。約
定每貸以新台幣（下同）一萬元，每月收取九百元至一千二百元之重利（年利率為百
分之一百零八至百分之一百四十四），每月或每十五天付息一次，第一期利息且從本
金中預扣，以之為常業。其間已貸款給黃裕榮七萬五千元，以十五天為一期，每期收
取四千九百元之利息（第一期利息係從本金預扣）。嗣於八十八年十月二十九日晚上
八時三十五分許，經警在上址查獲，因認被告涉有刑法第三百四十五條之常業重利罪
嫌等情。但經審理結果，認為不能證明被告犯罪，因而撤銷第一審關於被告部分科刑
之判決，改判被告無罪，固非無見。
惟查：所謂取得與原本顯不相當之重利，係指就原本利率、時期核算及參酌當地之經
濟狀況，較之一般債務之利息，顯有特殊之超額者而言（本院二十七年上字第五二○
號判例參照）。原判決以：被告係經營當舖業，依內政部所訂頒（當時有效）之當舖
業管理規則第十七條第一項規定「當舖業之月息利率，由省、直轄市主管機關會同財
政部等有關機關及該同業公會依照當地銀行業擔保放款通行利率，參酌物價指數、當
地經濟情況及公營當舖利率分別議定之」。而台灣省當舖商業同業公會聯合會於八十
三年十二月二十一日，依據台灣省政府六十七年五月十五日府建三字第四二五○六號
函所核定民營當舖利率為九分；及當舖業管理規則第十八條之規定公告，當舖業收當
物品利率為九分，得加收棧租及保險費四厘五。被告既為當舖業，且借款人黃裕榮於
借款時，係以汽車行車執照及身分證設質，而借用七萬五千元，被告每月雖收取九千
八百元之利息，但其利率尚未逾越上開法令所許可之標準，即與重利罪之構成要件有
間，因而為無罪之諭知。惟依前揭金額，即本金七萬五千元，每月利息九千八百元計
算，其月息為十三分，換算為年利率已高達百分之一百五十六；況借款人係以汽車行
車執照、身分證為質，亦不發生加收棧租及保險費問題，被告按月息十三分收取利息
，顯已逾前揭月息九分之規定。另依當時有效之當舖業管理規則第二十一條第七款規
定「汽、機車駕駛執照、行車執照」等，並不得為收當之物品；被告係以迂迴之方法
假典當之名，行金錢借貸之實。原審並未斟酌被告行為時，當地之經濟狀況及金融市
場之動態等情狀，就被告所收取之利息（年利率百分之一百五十六），與一般利息水
準作客觀之比較，以資判斷有無顯不相當之情形，即遽認年利率已高達百分之一百五
十六者，猶未達重利之標準，自嫌率斷。檢察官上訴意旨執以指摘原判決不當，為有
理由，應認有撤銷發回更審之原因。
據上論結，應依刑事訴訟法第三百九十七條、第四百零一條，判決如主文。
中　　　華　　　民　　　國　　九十三　　年　　　十　　　月　　二十一　　日
                              最高法院刑事第八庭
                                  審判長法官  陳　炳　煌
                                        法官  陳　世　雄
                                        法官  韓　金　秀
                                        法官  吳　信　銘
                                        法官  蕭　仰　歸
      右正本證明與原本無異
                                              書  記  官
中　　　華　　　民　　　國　　九十三　　年　　　十　　　月　　二十六　　日
                                                                        Ａ
